臺灣高等法院高雄分院刑事判決　　　　　　　　　　　九十一年度上訴字第九五號
　　上　訴　人　台灣高雄地方法院檢察署檢察官
　　被　　　告　甲○○
　　選任辯護人　吳文淑
右上訴人因被告誣告案件，不服台灣高雄地方法院九十年度訴字第四三一號號中華民
國九十年十一月三十日第一審判決（起訴案號：台灣高雄地方法院檢察署八十九年度
偵字第二三九七四號），提起上訴，本院判決如左：
    主  文
上訴駁回。
    理  由
一、公訴意旨略以：被告甲○○明知其原所佔用之高雄市前金區○○○街六十一號房
    屋，已經聯乙總司令部所屬之聯乙第二０三廠，向台灣高雄地方法院訴請被告遷
    讓前開房屋，並已先後經台灣高雄地方法院高雄簡易庭以八十四年雄簡第一二０
    二號、台灣高雄地方法院以八十四年度簡上字第二三九號，分別判決被告應將房
    屋騰空交還聯乙第二０三廠等，被告敗訴確定。聯乙第二０三廠據此聲請台灣高
    雄地方法院民事執行處聲請強制執行，而於民國八十五年九月三十日由被告交還
    該屋予聯乙第二０三廠，聯乙第二０三廠並自該時間起實際點收該屋，且將房屋
    上鎖，而占有在案。豈料被告明知系爭房屋早已為法院判決敗訴確定在案，被告
    並已經依法院執行命令在八十五年九月三十日交還房屋予聯乙第二０三廠，系爭
    房屋早已由聯乙第二０三廠合法占有管領中，被告竟陸續先於八十七年間起多次
    無故侵入系爭房屋，並占為己用（按此部分犯罪情節，業經台灣高雄地方法院檢
    察署檢察官以八十九年度偵字第二一０一一號提起公訴，現於原審法院審理中）
    ，聯乙第二０三廠遂派請吳忠雄前往勸告被告搬離，詎被告仍置之不理。
    嗣聯乙第二０三廠復於八十九年五月間於該房屋正門張貼公告，記載要求被告搬
    離，否則依法處理等語，豈料被告反而將該公告撕毀，並明知為不實事項，而意
    圖使聯乙第二０三廠所屬之公務員受刑事上之處分，具狀向台灣高雄地方法院檢
    察署誣告犯罪，指稱：「聯乙第二０三廠法定代理人王三光、職員黃天欣等人要
    求甲○○搬離，有妨害甲○○之居住權利，涉嫌觸犯刑法第三百０四條罪嫌云云
    。」，嗣經台灣高雄地方法院檢察署檢察官查明後，以八十九年度偵字第一三二
    九三號對王三光及黃天欣，均為不起訴處分確定。認被告涉犯刑法第一百六十九
    條第一項之誣告罪嫌。
二、公訴人認被告犯前揭誣告犯行，係以被告所佔用之系爭房屋，確係經聯乙二Ｏ三
    廠向原審法院提起民事訴訟，訴請遷讓房屋判決被告敗訴確定，並經點交在案，
    被告歷經多次審理，當知之甚詳，被告明知聯乙人員係以房地管理機關之地位，
    依據法院之確定判決執行職務，被告卻反而向地檢署誣指聯乙人員有妨害自由犯
    行，即已觸犯誣告罪嫌，為其論據。訊據被告甲○○否認誣告犯行，辯稱：由於
    被告之父王良祐曾任職於台灣高雄地方法院檢察署，高雄地方法院檢察署於六十
    五年間將高雄市○○區○○段地號第一五二、一五二之一地號及其上建物建號第
    一三六號即門牌號碼高雄市○○○街六十一號配給王良祐做為宿舍，後因不敷使
    用，於七十年間利用原先房舍旁之空地（包括博孝段一五二及一五二之一號土地
    及博孝段一五七及一五七之一地號土地）加蓋鐵皮屋，故高雄市○○○街六十一
    號房屋所涵蓋之土地已包含博孝段一五二及一五二之一號土地及博孝段一五七及
    一五七之一地號土地，而台灣高雄地方法院分別以八十四年雄簡字第一二０二號
    及八十四年度簡上字第二三九號民事判決，所判決確定之內容，僅及於高雄市○
    ○區○○段一五七及一五七之一號土地之地上建物應騰空交還予聯乙二Ｏ三廠，
    並不及於博孝段一五二及一五二之一號土地之地上建物，故該博孝段一五二及一
    五二之一號土地之地上建物雖共同使用高雄市○○○街六十一號之門牌，但實係
    訴訟外之標的，並非民事判決效力所及，故被告主觀上仍認為該博孝段一五二及
    一五二之一號土地之地上建物，被告仍有權佔有，故被告見聯乙二Ｏ三廠之人員
    以封條及公告張貼門口，阻擾被告進入房屋，被告忍無可忍，控告聯乙二Ｏ三廠
    之人員有妨害自由之行為，故被告於訴狀所述之理由或於偵查中所述之事實，並
    無捏造或虛偽，且被告係因誤認其仍有權進出系爭房屋，才提出告訴要求司法維
    持正義，故被告自無誣告之行為等語。
三、按犯罪事實應依證據認定之，無證據不得推定其犯罪事實，刑事訴訟法第一百五
    十四條定有明文。又刑法第一百八十條第一項之誣告罪，以意圖他人受刑事或懲
    戒處分，向該管公務員誣告為構成要件，故該項犯罪，不特須指出其具體事實，
    足以使人受刑事或懲戒處分，且須明知其為虛偽，具有故意構陷之情形始能成立
    ，如對於事實有所誤認，即缺乏此種意思要件，自難令負誣告責任，有最高法院
    二十二年上字第三三六八號判例可資參照，且：「誣告罪之成立，以告訴人所訴
    被訴人之事實必須完全出於虛構為要件，若有出於誤會或懷疑有此事實而為申告
    ，以致不能證明其所訴之事實為真實，縱被訴人不負刑責，而告訴人本缺乏誣告
    之故意，亦難成立誣告罪名。」亦有最高法院四十四年度台上字第八九二號判例
    可稽。
四、經查：
  （一）被告於八十九年五月八日，至台灣高雄地方法院檢察署對告訴人王三光及黃
        天欣提起妨害自由之告訴（台灣高雄地方法院檢察署八十九年度他字第六Ｏ
        三號及八十九年度偵字第一三二九三號），其告訴內容係針對告訴人所屬之
        聯乙二Ｏ三廠要求被告搬離住所，並張貼封條及公告於住宅大門，已涉及妨
        害自由罪嫌等語，此有台灣高雄地方法院檢察署八十九年度他字第六Ｏ三號
        及八十九年度偵字第一三二九三號等卷宗在卷可查，故被告在該案中所申告
        之內容，係針對告訴人等有派人張貼封條及公告於高雄市○○○街六十一號
        之住宅大門之行為，已妨害其使用住宅之權利，而於八十九年一、二月及四
        月間，聯乙二Ｏ三廠確有派宿舍管理人員楊新福至系爭房屋張貼封條及公告
        ，業據證人即聯乙二Ｏ三廠之製酸所輔導長周永信及證人即聯乙二Ｏ三廠之
        宿舍管理人員楊新福，於另案八十九年度他字第六Ｏ三號偵查中及原審法院
        審理中均證述屬實，是被告所申告前述事實確係存在，並非被告任意憑空虛
        構，故被告前述於另案妨害自由罪中所申告之事實，並非出於捏造或虛偽之
        辯解，尚堪採信。
  （二）另被告前揭辯稱：系爭高雄市○○○街六十一號房屋所涵蓋之土地已包含博
        孝段一五二及一五二之一號土地及博孝段一五七及一五七之一地號土地，而
        原審法院分別以八十四年雄簡字第一二０二號及八十四年度簡上字第二三九
        號之民事判決，所判決確定之內容，僅及於高雄市○○區○○段一五七及一
        五七之一號土地之地上建物應騰空交還予聯乙二Ｏ三廠，並不及於博孝段一
        五二及一五二之一號土地之地上建物，故該博孝段一五二及一五二之一號土
        地之地上建物，雖共同使用高雄市○○○街六十一號之門牌，惟並非民事判
        決效力所及，故被告主觀上仍認為該博孝段一五二及一五二之一號土地之地
        上建物被告仍有權佔有等情，經原審法院調閱台灣高雄地方法院高雄簡易庭
        八十四年雄簡字第一二０二號、台灣高雄地方法院八十四年度簡上字第二三
        九號及八十五年度執字第八四七七號民事執行卷宗核閱結果，被告之父王良
        祐於該民事訴訟之返還房屋案件中係為被告，並分別經原審法院以八十四年
        雄簡字第一二０二號及八十四年度簡上字第二三九號民事判決，判決確定被
        告之父王良祐應將坐落高雄市○○區○○段一五七及一五七之一土地之地上
        建物即門牌號碼高雄市○○○街六十一之房屋騰空交還原告，故該民事判決
        確定結果，僅及於高雄市○○區○○段一五七及一五七之一土地之地上建物
        ，並未及於博孝段一五二及一五二之一號土地，惟該門牌號碼高雄市○○○
        街六十一之房屋所坐落之土地範圍，卻包括博孝段一五七及一五七之一土地
        之一部分及博孝段一五二及一五二之一號，此有地籍圖騰本及建物登記謄本
        各一份在卷可查（見原審卷第四十四頁及第四十五頁），故該民事案件執行
        法官發現此問題後，另行會同地政人員到場指界，確認系爭房屋係坐落包含
        博孝段一五七及一五七之一土地之一部分及博孝段一五二及一五二之一號之
        土地，惟因該系爭房屋業經判決確定，且經過執行法官協調下，於八十五年
        九月三十日由被告之父王良祐及聯乙二Ｏ三廠人員執行點交完畢，故該案民
        事判決之訴訟標的，究竟是否包含坐落博孝段一五二及一五二之一號土地之
        地上建物，就一般民眾認知而言，自足以使人產生疑問，且執行過程中亦因
        此而發生爭執，故被告雖嗣後經其父王良祐告知該房屋已點交予聯乙二Ｏ三
        廠，惟前揭民事爭訟及執行案件過程中確有此疑點存在，且被告於另案之八
        十九年度偵字第一三二九三號妨害自由案件中，其所提出聲請檢察官提起公
        訴之狀中，確有提及前揭民事判決之標的範圍並未及於博孝段一五二及一五
        二之一號土地之地上建物（見台灣高雄地方法院檢察署八十九年度偵字第一
        三二九三號卷宗第五頁）之主張，是被告前揭辯稱：其主觀上仍認為該博孝
        段一五二及一五二之一號土地之地上建物被告仍屬有權佔有，因此提出妨害
        自由之告訴等語，尚屬情理之常，並非無因，應屬可信。
  （三）綜上所述，告訴人二人遭被告指控妨害自由之案件，雖經台灣高雄地方法院
        檢察署檢察官因犯罪嫌疑不足，以八十九年度偵字第一三二九三號不起訴處
    分，惟被告於該案中所申告之犯罪事實並非被告所故意捏造，且被告主觀上
        仍認為系爭房屋坐落博孝段一五二及一五二之一號土地之地上建物部分，其
        仍屬有權佔有，而提出該案之告訴，故被告雖因此認為聯乙二Ｏ三廠派人張
        貼封條及公告，而妨害其使用房屋之權利，全係被告主觀上出於誤認所致，
        參諸前揭法條規定及判例意旨，被告並未虛構犯罪事實，乃係對於犯罪事實
        之誤認，缺乏誣告之故意，自與誣告罪之構成要件不合。此外，復查無其他
        積極證據足認被告有公訴人所指誣告犯行，不能證明犯罪，自難以誣告罪相
        繩。
五、原審為被告無罪之諭知，經核尚無不合，檢察官循告訴人之請求上訴意旨仍執前
    詞，指摘原判決不當，求為有罪之判決，並無足取，本件上訴為無理由，應予駁
    回。
據上論斷，應依刑事訴訟法第三百六十八條，判決如主文。
本案經檢察官董明正到庭執行職務。
中        華        民        國  九十一    年    二    月    二  十    日
                              臺灣高等法院高雄分院刑事第四庭
                                  審判長法官  蕭權閔
法官  陳吉雄
                                        法官  陳啟造
右正本證明與原本無異。
檢察官如不服本判決應於收受本判決後十日內向本院提出上訴書狀，其未述上訴理
由者，並得於提起上訴後十日內向本院補提理由書狀（均須按他造當事人之人數附繕
本)「切勿逕送上級法院」。
                                      書記官  白蘭
中    華    民    國     九十一     年       二       月     二十五     日
                                                                        Ｆ
